【裁判字號】    99,訴,169
【裁判日期】    990820
【裁判案由】    債務人異議之訴
【裁判全文】
臺灣新竹地方法院民事判決              99年度訴字第169 號
原      告  丙○○
原      告  乙○○
前列二人共同
訴訟代理人  韓邦財律師
被      告  甲○○
上列當事人間債務人異議之訴事件，本院於民國99年7月26日辯
論終結，判決如下：
    主  文
本院九十一年度執字第四七０一號債權憑證及九十八年度司執字
第二六二０三號債權憑證不得對原告強制執行。
原告其餘之訴駁回。
訴訟費用由被告負擔二分之一，餘由原告負擔。
    事實及理由
甲、程序方面：
    按訴狀送達後，原告不得將原訴變更或追加他訴，但經被告
    同意或請求之基礎事實同一者不在此限，此為民事訴訟法第
    255條第1項第1、2款定有明文。次按「所謂請求之基礎事實
    同一，係指變更或追加之訴與原訴之原因事實，有其社會事
    實上之共通性及關聯性，而就原請求所主張之事實及證據資
    料，於變更或追加之訴得加以利用，且無害於他造當事人程
    序權之保障，俾符訴訟經濟者稱之」，最高法院91年度臺抗
    字第648號裁判意旨足資參照。經查，原告起訴時請求鈞院
    98年度司執字第31023號所為之強制執行程序應予撤銷，嗣
    於民國（下同）99年7月26日言詞辯論時追加聲明本院98年
    度司執字第31023號強制執行事件之執行名義即本院91年度
    執字第4701號債權憑證、92年度執字第1290號債權憑證、97
    年度執字第10237號債權憑證、98年度司執字第26203號債權
    憑證不得對原告強制執行。核其追加之訴與原訴之主要爭點
    有其共同性，各請求利益之主張在社會生活上可認係屬同一
    或關連之紛爭，而就原請求之訴訟及證據資料，於繼續審理
    時，在相當程度範圍內具有同一性或一體性，得於後請求之
    審理予以利用，是原告追加訴之聲明，合於請求之基礎事實
    同一情形，復因被告對原告所為訴之追加已於言詞辯論庭時
    表示同意，從而，揆之上開規定，自應准許原告為訴之追加
    ，合先敘明。
乙、實體方面：
壹、原告起訴主張：
一、緣原告等係鄒永安之女，鄒永安於98年11月10日死亡後，原
    告等即繼承鄒永安之財產。而被告自稱係鄒永安之同居人，
    不僅占住鄒永安位於新竹縣竹東鎮○○路348 號房屋，且於
    鄒永安死亡之日，盜領鄒永安存款、盜賣鄒永安所有之股票
    ，經原告等發現後，已逐步扣留股票價款、取回房屋與盜領
    款項，現正積極辦理相關繼承手續中。詎近來原告等竟收受
    鈞院民事執行處通知（98年度司執字第31023 號案，孟股）
    ，原告等繼承自鄒永安之新竹縣竹東鎮○○路348 號房屋土
    地，竟遭被告聲請強制執行，其執行名義均為鄒永安生前積
    欠其借款，於鄒永安死亡後轉向原告等執行。原告等在父親
    即鄒永安生前，從未聽說有積欠借款情事，經向鈞院民事執
    行處聲請閱卷，發現有債務人異議之理由。
二、查被告憑以聲請強制執行之執行名義，不是已罹時效完成，
    便是其債權不存在：
  (1)本院91年度執字第4701號債權憑證：
    該憑證於93年8月6日核發，被告卻於98年12月9日方聲請更
    換，被告於陳報狀中明白自承，此債權憑證顯已超過五年之
    時效，不得再向鄒永安或原告等執行。且由原始判決見出鄒
    永安僅為票據背書人，被告又從未對其請求執行，被告對鄒
    永安之請求權早已罹於時效完成。
  (2)本院92年度執字第1290號債權憑證：
    由原始判決見出鄒永安僅為票據背書人，被告又從未對其請
    求執行，被告對鄒永安之請求權早已罹於時效完成。且對於
    原始判決，當事人均多有爭執，顯然系爭票據仍有疑義。
  (3)本院97年度執字第10237號債權憑證：
    由原始判決見出鄒永安僅為票據背書人，被告又從未對其請
    求執行，被告對鄒永安之請求權早已罹於時效完成。且若以
    原始判決日期推算，該判決確定日為92年1月25日，則被告
    最遲應於97月1月15日聲請換發債權憑證，而本件債權憑證
    於97年6月6日核發，益證時效應已完成。
  (4)本院98年度司執字第26203號債權憑證：
    由原始判決見出鄒永安僅為票據背書人，被告又從未對其請
    求執行，被告對鄒永安之請求權早已罹於時效完成，且對於
    原始判決，當事人均多有爭執，顯然系爭票據仍有疑義。又
    若以原始判決日期推算，該判決確定日為93年9月30日，則
    被告最遲應於98月9月30日聲請換發債權憑證，而本件債權
    憑證於98年10月30日核發，益證時效應已完成。
三、強制執行法第14條第1 項前段規定：「執行名義成立後，如
    有消滅或妨礙債權人請求之事由發生，債務人得於強制執行
    程序終結前，向執行法院對債權人提起異議之訴。」，本院
    執行處98年度司執字第31023 號執行事件，顯然債權人即本
    件被告所持執行名義有時效完成與債權不存在之事由，原告
    等不得不提出本件系爭執行名義中鄒永安均為票據背書人，
    而被告均為持票人，該票據之成立與背書實大有文章，且被
    告從未向鄒永安實施過強制執行，更起人疑竇。茲為維護原
    告之利益，爰提起本件訴訟。
四、對被告答辯所為之陳述：
（一）被告對於鄒永安是否有債權存在：
    (1)被告自原告母親去世後，便覬覦原告父親即鄒永安財產，
      故意親近鄒永安，甚至遷移與鄒永安共同居住，原告與家
      人生活均仰賴鄒永安支付供給，未曾聽聞鄒永安積欠被告
      款項。
    (2)被告從未向鄒永安實施強制執行，顯見鄒永安未有債務存
      在，鄒永安之本票債務或者背書，均有可能為被告偽造。
      被告提出之四紙債權憑證，除證一受償執行費外，皆未曾
      有所獲，按一般常情，如鄒永安確實為背書人，則絕對會
      轉向背書人求償，更何況被告明知背書人鄒永安尚有財產
      ，被告卻未曾向鄒永安為任何強制執行，益證被告明知對
      鄒永安無任何債權存在，故而在鄒永安生前不敢主張。
    (3)於鄒永安生前，被告從未向鄒永安主張任何權利或實施強
      制執行，於鄒永安死亡後，與原告等發生爭產糾紛而處於
      劣勢時，方提出債權憑證實施強制執行，顯為有預謀圖取
      鄒永安財產之不法目的。
（二）被告所提出之執行名義債權憑證是否罹於時效：
    (1)依被告所提出之債權憑證，其均已罹於時效完成，係被告
      怠於行使其權利。
    (2)更換債權憑證與時效之完成為二件事，換證不能改變時效
      完成之事實。
    (3)又時效為債務人得主張之抗辯事由，民法第144 條第1項
      規定：「時效完成後，債務人得拒絕給付。」，被告之執
      行名義均罹於時效完成，原告自得以時效為抗辯，拒絕給
      付，故而提起本件債務人異議之訴。
五、並聲明：(1)本院98年度司執字第31023 號所為之強制執行程
    序應予撤銷。(2)本院98年度司執字第31023 號強制執行事件
    之執行名義即本院91年度執字第4701號債權憑證、92年度執
    字第1290號債權憑證、97年度執字第10237 號債權憑證、98
    年度司執字第26203號債權憑證不得對原告強制執行。(3)訴
    訟費用由被告負擔。
貳、被告方面：
    查被告所執之執行名義於本案判決時，訴外人鄒永安就所有
    案件訴訟過程，均全程出庭答詢作證，而訴外人鄒永安生前
    對本債務亦自願負責，並多次受託出售其所有桃園龜山半領
    段土地用以清償債務，僅係因該土地並未賣出，故尚未清償
    系爭債務，且全部執行名義訴外人鄒永安都是背書人，錢都
    是訴外人鄒永安的朋友借的，是訴外人鄒永安願意作擔保。
    之前有聲請執行過訴外人翁秀鳳、劉天來的財產，訴外人翁
    秀鳳、劉天來都沒有異議，表示確實有該債權存在。因此，
    被告所執以聲請強制執行之執行名義，債權均合法存在，原
    告等人既為訴外人鄒永安之繼承人，自應負擔清償責任。至
    於原告主張系爭執行名義罹於時效之部分，顯無理由，說明
    如下：
（一）本院91年度執字第4701號債權憑證：
      該執行名義為清償借款執行事件，而借款之請求權時效為
      15年，是以原告執有之執行名義，並未罹於時效消滅。
（二）本院92年度執字第1209號債權憑證：
      按本件債權憑證，已於5年內核發，自無時效消滅之理。
      且訴外人鄒永安之責任，於判決確定後，延長5年。故本
      件債權憑證，並未罹於時效消滅。
（三）本院97年度執字第10237號債權憑證：
      系爭債權憑證以被告聲請日期並非原告主張之97年6月6日
      ，該債權憑證被告應早就聲請核發，並未罹於時效。
（四）本院98年度司執字第26203號債權憑證：
      該債權憑證雖以98年10月30日為核發日期，惟被告聲請核
      發早於該日，並未罹於時效。
    據上答辯，並聲明請求駁回原告之訴。
、兩造不爭執事項：
一、本院依91年度竹東簡字第159號判決、91年度竹簡字第51號
    所核發之債權憑證未罹於消滅時效。
二、本院91年度竹東簡字第49號、93年度竹簡字第536號判決所
    核發之債權憑證已罹於消滅時效。
肆、得心證之理由：
一、原告主張被告以本院91年度執字第4701號債權憑證、92年度
    執字第1290號債權憑證、97年度執字第10237 號債權憑證、
    98年度司執字第26203 號債權憑證為執行名義，向本院聲請
    以98年度司執字第31023 號執行事件，對原告等繼承自訴外
    人鄒永安之新竹縣竹東鎮○○路348 號房屋土地為強制執行
    等事實，為兩造所不爭執，並有戶籍謄本影本、判決書影本
    及債權憑證影本各四紙附卷可稽，並經調取本院98年度司執
    字第31023 號卷在案，足堪信為真實。惟原告主張系爭執行
    名義之票款請求權已罹於消滅時效及被告對原告等人及被繼
    承人鄒永安之債權不存在，原告得拒絕給付之云云，則為被
    告所否認，並以前揭情詞置辯，則為本案主要爭點，茲論述
    如下：
（一）按執行名義成立後如有消滅或妨礙債權人請求之事由發生
      ，債務人得於強制執行程序終結前，向執行法院對債權人
      提起異議之訴。執行名義無確定判決同一之效力者，於執
      行名義成立前，如有債權不成立或消滅或妨礙債權人請求
      之事由發生，債務人亦得於強制執行程序終結前提起異議
      之訴，強制執行法第14條第1 項、第2 項定有明文，是以
      債務人異議之訴，須以其主張消滅或妨礙債權人之事由，
      係發生於執行名義成立後者始得為之，若其主張此項事由
      在執行名義成立之前即已存在，則為執行名義之裁判縱有
      不當，亦非異議之訴所能救濟。再按票據上權利，支票之
      持票人對前手之追索權，自提示日起算，4個月間不行使
      ，因時效而消滅，次按經確定判決所確定之請求權，其原
      有消滅時效期間不滿5年者，因中斷而重行起算之時效期
      間為5年，末按時效完成後，債務人得拒絕給付，票據法
      第22條第2項、民法第137條第3項及第144條第1項定有明
      文。經查，本件訴外人鄒永安所簽發之系爭支票，業經被
      告訴請給付票款判決確定，並經換發債權憑證在案，揆諸
      上開說明，被告之票款請求權經判決確定後之時效期間為
      5 年，惟查被告於93年8月6日聲請換發之91年度執字第
      4701號債權憑證（91年度竹東簡字第49號判決），雖經被
      告於98年11月9日聲請換發債權憑證，惟業已罹於5年時效
      ，另於93年10月9日確定之93年度竹簡字第536號判決，雖
      被告於98年10月15日聲請執行，並換發98年度司執字第
      26203號債權憑證在案，惟亦已罹於5年時效而消滅，被告
      於99年7月26日言詞辯論時亦稱：「（本件被告聲請強制
      執行的名義91竹東簡49號及93竹簡536號判決之債權憑證
      已罹於時效，兩造是否爭執？）不爭執。」，有被告99
      年7月26日言詞辯論筆錄及經本院調閱之91年度執字第
      4701號卷及98年度司執字第26203號卷可參，故原告此部
      分之主張，自為有理由，應予准許。
（二）再查，被告持以執行之91年度竹東簡字第159 號判決於92
      年1 月22日判決確定，並於96年5月2日據以聲請強制執行
      ，而於97年6月6日換發97年度執字第10237 號債權憑證，
      另91年度竹東簡字第51號判決於93年12月20日所換發之92
      年度執字第1290號債權憑證，於98年12月14日被告聲請強
      制執行時均尚未罹於時效，原告於99年7 月26日言詞辯論
      庭時亦稱：「（本件被告聲請強制執行的名義91竹東簡
      159號判、91竹東簡51號判決未消滅時效，兩造是否爭執
      ？）不爭執。」，有原告99年7月26日言詞辯論筆錄、債
      權憑證及本院調閱之97年度執字第10237號卷可參，故原
      告此部分之主張，即無理由。
（三）末查，原告另主張被告對原告等人及被繼承人鄒永安之債
      權不存在部分，經查本件被告係以確定判決所換發之債權
      憑證對原告聲請強制執行，此並為兩造所不爭執，有99年
      5 月24日言詞辯論筆錄在卷可稽，是以，縱系爭票款債權
      並不實在，亦均屬執行名義成立前所生之事由，揆諸上開
      說明，原告自不得以此執行名義成立前所生之事由主張依
      強制執行法第14條第1項提起本件債務人異議之訴，是原
      告此部分請求，於法無據，應予駁回。
（四）綜上，系爭91年度執字第4701號債權憑證（91年度竹東簡
      字第49號判決）及98年度司執字第26203號債權憑證（93
      年度竹簡字第536號判決）所憑之票款請求權既已罹於時
      效而消滅，且經原告為時效抗辯而拒絕給付，揆諸上揭法
      律規定，被告再以系爭債權憑證對原告等為強制執行，即
      有未合，是原告自得提起債務人異議之訴，以排除系爭執
      行名義之執行力。
五、從而，原告依強制執行法第14條第1 項之規定，請求判決被
    告所執之系爭債權憑證不得對原告強制執行，為有理由，應
    予准許，逾此部分之請求為無理由，應予駁回。
六、本件事證已臻明確，兩造其餘攻擊或防禦方法及未經援用之
    證據，經本院斟酌後，認為均不足以影響本判決之結果，自
    無再逐一詳予論駁之必要，併此敘明。
七、據上論結，本件原告之訴為一部有理由，一部無理由，依民
    事訴訟法第79條，判決如主文。
中    華    民    國    99    年    8    月    20    日
                             臺灣新竹地方法院民事第一庭
                                     法  官  許翠玲
以上正本係照原本作成。
如對本判決上訴，須於判決送達後 20 日內向本院提出上訴狀。
如委任律師提起上訴者，應一併繳納上訴審裁判費。
中    華    民    國    99    年    8    月    20    日
                                     書記官  陳思璟

司法院資訊處製作；財團法人民間司法改革基金會備份。
